臺灣高等法院高雄分院刑事判決　　　　　　　　　　九十三年度上訴字第三二六號
　　　上　訴　人　台灣高雄地方法院檢察署檢察官
　　　被　　　告　乙○○
　　　被　　　告　丙○○
右上訴人因被告等違反洗錢防制法等案件，不服臺灣高雄地方法院九十二年度訴字第
二四二一號中華民國九十三年二月二十七日第一審判決（起訴案號：臺灣高雄地方法
院檢察署九十二年度偵字第九七七九號、第一四八八二號），提起上訴，本院判決如
左：
    主  文
原判決撤銷。
乙○○、丙○○共同連續洗錢，乙○○處有期徒刑肆月，丙○○處有期徒刑陸月，各
緩刑貳年。乙○○、丙○○共同犯罪所得新台幣壹佰萬元應連帶發還被害人甲○○；
乙○○所得財物新臺幣肆仟元、丙○○所得財物新臺幣拾貳萬伍仟元，均沒收，如全
部或一部不能沒收時，以其財產抵償之。扣案如附表一編號一所示之存摺壹本、印章
壹枚；附表二編號二所示之存摺壹本、信用卡壹枚；如附表三編號一所示之印章壹枚
，均沒收。
    事  實
一、丙○○明知由姓名、年籍均不詳，綽號分別為「陳小姐」、「劉主任」、「李代
    書」之成年人所組成之某財務公司，其中「陳小姐」指示其向另位「陳小姐」（
    下稱另位「陳小姐」）拿取支票，並持之向銀行提示後，再轉匯到「陳小姐」所
    指定之銀行帳戶內，可能供掩飾或隱匿他人重大犯罪所得之財物；乙○○亦明知
    提供金融機構帳戶予不相識之人使用，可能供掩飾他人重大犯罪所得之財物之用
    。丙○○竟自民國九十一年十一月間起，受友人呂璟忠（綽號「阿忠」，另由檢
    察官偵辦中）之介紹，以每月薪水新台幣（下同）二萬五千元之代價，受僱於上
    開財務公司，而與「劉主任」、「陳小姐」、「李代書」、黃國宏、呂璟宗等人
    所組成之詐騙集團（下稱詐騙集團），共同基於常業詐欺與洗錢之概括犯意聯絡
    ，丙○○連續多次依「陳小姐」之指示向另位「陳小姐」拿取支票，並持之向銀
    行提示後，再轉匯到「陳小姐」所指定之銀行帳戶內，以運用人頭帳戶從事支票
    提領、轉帳與匯款等足以掩飾或隱匿他人重大犯罪所得之財物之工作；乙○○則
    於九十二年三月十二日上午十時許，因見自由時報分類廣告刊登「存摺換現金，
    銀行存摺換新台幣（下同）八百元、郵局存摺二千五百元」之收購帳戶廣告，乃
    撥打該廣告上所提供之行動電話號碼0000000000號之電話與上開詐騙
    集團內不詳姓名年籍之成年男子聯絡後，竟與上開「陳小姐」詐騙集團成員等人
    ，共同基於洗錢之概括犯意聯絡，連續於附表一所示之時間，分別以一百元之代
    價，至中國信託商業銀行（下稱中國信託銀行）新興分行、大眾商業銀行高雄分
    行、玉山商業銀行七賢分行、泛亞銀行建國分行、萬通商業銀行高雄分行（公訴
    人誤載為萬眾銀行）等五家銀行（公訴人贅載中華國際商業銀行），開立如附表
    一所示戶名、帳號之帳戶，並於取得上開帳戶存摺、提款卡後，連同其所有之印
    鑑章，於不詳之時間、地點，分為三次，以每本八百元之代價，販售與該詐騙集
    團內姓名年籍不詳成年男子，而收受共計四千元之報酬。嗣上開詐騙集團陸續以
    不詳之方式，取得乙○○上開五個帳戶，及黃景聰之台灣中小企業銀帳號000
    00000000號帳戶、許金火之中國信託商業銀行三民分行帳號00000
    0000000號帳戶之存摺、提款卡及印鑑章後，該集團成員即基於常業詐欺
    之犯意，偽以「中信信貸公司」（下稱中信公司）名義，在聯合報上刊登信用貸
    款之不實廣告，表示可提供信用貸款，並留下（０二）00000000號之電
    話號碼作為聯絡方式，適有甲○○因購屋急需款項，乃於九十二年四月四日上午
    某時，依報載之上開電話號碼撥打與該詐騙集團成員自稱「李代書」之姓名、年
    籍不詳成年男子接洽貸款事宜，該「李代書」向甲○○佯稱，如欲貸款須依其指
    示至復華銀行台北分行開戶，於開戶時須設定語音轉帳功能，且須將其存款存入
    上開復華銀行帳戶內作為財力證明，致甲○○陷於錯誤而於復華銀行台北分行開
    立戶名：甲○○，帳號：0000000000000號帳戶，並將一百萬元存
    款轉存入該帳戶內，旋甲○○上開帳戶內之一百萬元存款，乃遭姓名年籍不詳之
    成年人轉入黃國宏（另由檢察官提起公訴）所持有之乙○○如附表一編號一所示
    之中國信託銀行帳戶內。黃國宏並依「陳小姐」之指示，於同日十四時五十二分
    左右，持乙○○上開中國信託銀行帳戶之存摺、印章，前往位於高雄市苓雅區○○○路二九號之中國信託東高雄分行（下稱中國信託東高雄分行），以「乙○○
    」名義製作提款單，使中國信託東高雄分行行員黃淑貞因而交付現金二十萬元給
    黃國宏。黃國宏取得該二十萬元後再以「黃景聰」名義製作台灣中小企業銀行存
    款憑條，將上開款項存入黃景聰上開帳戶內，而隱匿該詐騙集團常業詐欺所取得
    之財物。隨後黃國宏又於同日十六時許，持乙○○附表一編號一之帳戶存摺、印
    章，再前往位於高雄市三民區○○○路五十二號之中國信託銀行北高雄分行，欲
    再以「乙○○」名義製作提款單，提領乙○○上開中國信託帳戶內之存款五十萬
    元，並欲將之轉入其持有之許金火上開中國信託銀行三民分行帳戶內，以隱匿該
    詐騙集團常業詐欺所得財物，而為行員施岑芳發覺報警而當場以現行犯逮捕，致
    未得逞，然黃景聰帳戶內之上開二十萬元存款，於同日下午四時三十分許陸續仍
    被該詐欺集團不詳姓名、年級之成年人以提款機提領方式提領一空，但乙○○中
    國信託銀行帳戶之八十萬元則因該銀行得知係詐欺集團犯罪所得而將之凍結而未
    被提領。嗣後經警得黃國宏同意後其位於高雄市○○區○○路四十六巷十四號三
    樓之住處執行搜索，並扣得如附表一編號一、附表二、三所示之存摺、金融卡、
    印章等物及黃國宏所有之筆記本一本、行動電話一只，並循線查獲丙○○，始得
    悉上情。
二、案經高雄市政府警察局第三民第二分局報告臺灣高雄地方法院檢察署檢察官偵查
    起訴。
    理  由
一、右揭被告丙○○對於其自九十一年十一月間起，以月薪二萬五千元之代價，受僱
    上開財務公司，而為「劉主任」、「陳小姐」等詐欺集團成員，運用人頭帳戶從
    事支票提領、轉帳與匯款等足以掩飾或隱匿他人重大犯罪所得之財物之工作之事
    實；被告乙○○對其自九十二年三月十二日起，分別以每本八百元之代價，販售
    如附表一所示五本帳戶予上開詐騙集團，共收受四千元報酬等情，於原審及本院
    審理中均坦承不諱，並經告訴人甲○○於警詢、偵查中指述綦詳；復有「中信公
    司」之貸款廣告、告訴人甲○○之復華銀行活期儲蓄存款存摺及內頁各一紙、黃
    國宏以被告乙○○名義領出二十萬元之中國信託銀行提款憑證、黃國宏以黃景聰
    名義存入二十萬元之臺灣中小企業銀行存款憑條、黃國宏以乙○○名義欲提領五
    十萬元之中國信託銀行提款憑證各一紙、玉山銀行七賢分行九十二年四月三十日
    之玉七賢字第０三０四三００三號函、泛亞銀行建國分行九十二年四月三十日之
    泛建字第五七０號函、萬通銀行高雄分行九十二年四月二十二日之（九二）萬通
    高雄字第一六八號函、大眾銀行高雄分行九十二年五月十二日之眾高發字第一三
    八號函，暨各該函文所附之乙○○交易資料查詢表各一份在卷可稽，足見被告乙○○提供不詳姓名之人使用如附表一編號一所示帳戶，確遭「陳小姐」、「劉主
    任」等人籌組之詐欺集團偽以「中信公司」名義，以貸款先支付手續費之詐騙方
    式，致告訴人甲○○將現金一百萬元匯入並提領完畢之用。且依該詐欺集團成員
    以刊登廣告之方式，使不特定人撥打電話欲向該詐欺集團貸款，並由黃國宏分別
    提領及存入黃景聰、許金火之上開帳戶中之犯罪模式觀之，足認該集團成員係以
    詐欺為常業，並利用被告乙○○、黃景聰、許金火等人之人頭帳戶掩飾、隱匿前
    揭常業詐欺犯行所得財物無誤。
二、查金融帳戶為個人理財之工具，申請開設金融帳戶並無任何特殊之限制，一般民
    眾皆能自由申請開戶，並得同時在不同金融機構申請多數存款帳戶使用，乃眾所
    週知之事實。依一般人之社會生活經驗，倘係合法收入，本可自行向金融行庫開
    戶使用，而無向他人購買帳戶之必要。苟見陌生人不以自己名義申請開戶，而向
    不特定人蒐集、收購他人之金融機構帳戶使用，衡情應能懷疑收購帳戶之人目的
    在於掩飾犯罪所得之錢財。而被告乙○○既不知悉向其收購帳戶者之真實姓名、
    年籍、住居所、聯絡電話等資料，業經其供認在卷，竟輕易同意出售金融機構帳
    戶予此人使用，並收受報酬，顯見其早已預見所出售之帳戶將供他人掩飾重大犯
    罪所得財物，而不違反其本意，自有洗錢之不確定故意；又被告丙○○受僱於某
    財務公司，竟不知公司真實名稱、所在地、負責人、聯絡電話，每日僅依「陳小
    姐」之指示至高雄地區各銀行從事提領現金、兌現支票、轉帳、匯款等工作，顯
    見伊亦早已預見伊係偽「陳小姐」、「劉主任」之人，運用人頭帳戶掩飾重大犯
    罪所得財物，而不違反其本意，亦自有洗錢之不確定故意。綜上所述，本件事證
    明確，被告二人犯行，均堪認定。
三、按掩飾他人因重大犯罪所得財物或財產上利益之行為，為洗錢防制法所稱之「洗
    錢」行為，該法第二條第二款定有明文。而刑法第三百四十條之常業詐欺罪，為
    洗錢防制法所稱「重大犯罪」，同法第三條第五款亦定有明文。是核被告乙○○
    、丙○○之所為，均係犯洗錢防制法第九條第二項之洗錢罪。被告乙○○、丙○○就上開洗錢犯行，分別與「陳小姐」、黃國宏等詐欺集團成員彼此間，互有犯
    意聯絡及行為分擔，均為共同正犯。公訴人於證據並所犯法條欄中雖載被告丙○○之所為，係犯洗錢防制法第九條第三項之常業洗錢罪，被告乙○○所為，係犯
    同條第三項常業洗錢罪之幫助犯，惟公訴人於原審蒞庭論告時業已更正被告丙○○之所為，係犯洗錢防制法第九條第二項之洗錢罪，被告乙○○之所為，係犯同
    法第九條第二項洗錢罪之幫助犯，本院自毋庸援引刑事訴訟法第三百條規定予以
    變更起訴法條。又公訴人認被告乙○○之所為，係犯刑法第三十條第一項、洗錢
    防制法第九條第二項之幫助洗錢罪嫌。惟按被告乙○○提供帳戶供犯罪所得者存
    領款項，已參與「掩飾」之構成要件行為，應成立共同正犯，公訴意旨容有誤會
    ，附此敘明。被告乙○○、丙○○先後多次洗錢犯行，時間緊接，手法相同，所
    犯係構成要件相同之罪，為連續犯，依刑法第五十六條之規定，以一罪論，並加
    重其刑。被告二人於偵查及審判中就上開犯行均已自白不諱，併依洗錢防制法第
    九條第五項後段規定，減輕其刑，並先加後減之。
四、原判決以被告二人罪證明確，因予論罪科刑，固非無見；惟查：（一）附表一編
    號一被告乙○○於中國信託新興分行之帳戶，係九十二年三月十三日開戶，此業
    據被告乙○○於警訊時及本院調查時供明在卷，並有其開戶資料附於高市警三貳
    分三字第０九二０００六七五六號警訊卷第二十八頁可稽，因此原審認定被告乙○○開戶時間不詳，尚有未洽。（二）附表一編號五被告乙○○大眾商業銀行高
    雄分行之帳戶號碼，原審記載不詳，然從大眾銀行高雄分行函送供訴人之函文（
    附於九十二年度偵字第七四八一號卷影本第七十四頁正、反面）可得知其帳號為
    000000000000，因此原審該部分記載亦與卷證不符。（三）按洗錢
    防制法第四條規定，本法所稱因犯罪所得財物或財產上利益，係指下列各款之一
    者：一、因犯罪直接取得之財物或財產上利益。二、因犯罪取得之報酬。三、因
    前二款所列者變得之物或財產上利益。但第三人善意取得者，不在此限。而洗錢
    防制法第十二條第一項規定，犯第九條之罪者，其因犯罪所得財物或財產上利益
    ，除應發還被害人或第三人者外，不問屬於犯人與否，沒收之。如全部或一部不
    能沒收時，追徵其價額或以其財產抵償之。因此由上開法條規定可知洗錢行為人
    因犯罪直接取得之財物，應先發還被害人或第三人，除發還外始不問屬於犯人與
    否而沒收之，較符合上開規定。本件被害人甲○○被詐騙之一百萬元，除二十萬
    元已被提領一空，其餘八十萬元仍在被告乙○○之中國信託銀行帳戶內，該一百
    萬元為被告等詐欺集團因犯罪直接取得之財物甚明，不論是否花用盡罄，仍應由
    被告連帶發還被害人甲○○，原審漏未諭知，尚有未洽。檢察官上訴意旨，以原
    判決就共同被告黃國宏已取得之現金二十萬元漏未依據洗錢防制法第十二條第一
    項、第四條第二款宣告沒收，於法有違，指摘原判決不當，雖無理由，然原判決
    既有上開可議之處，自屬無可維持，應由本院將原判決予以撤銷改判。爰審酌被
    告丙○○、乙○○因貪圖小利，被告丙○○為詐欺集團提領現金、轉帳、匯款，
    被告乙○○出售銀行帳戶供常業詐欺集團洗錢牟利，助長他人犯罪，所為均增加
    查緝困難，對財產安全所生危害非輕，並損及告訴人甲○○之財產權，惟念及渠
    等並無科紀錄，有臺灣高等法院被告全國前案紀錄表各一份在卷足按，素行良好
    ，犯後並均坦承犯行，尚知悔悟等一切情狀，仍分別量處被告乙○○有期徒刑四
    月，被告丙○○有期徒刑六月。末查，被告二人前均未曾受有期徒刑以上刑之宣
    告，業如上述，僅因一時貪慾失慮，致罹刑典，事後已坦承犯行，深具悔意，經
    此偵審程序及刑之宣告後，應知警惕而無再犯之虞，本院因認暫不執行渠等之刑
    為當，各宣告緩刑二年，用啟自新。又按洗錢防制法第九條之罪者，其因犯罪所
    得財物或財產上利益，除應發還被害人或第三人者外，不問屬於犯人與否，沒收
    之。如全部或一部不能沒收時，追徵其價額或以其財產抵償之，洗錢防制法第十
    二條第一項定有明文。本件被害人甲○○被詐騙之一百萬元，除二十萬元已被提
    領一空，其餘八十萬元仍在被告乙○○之中國信託銀行帳戶內，該一百萬元為被
    告等詐欺集團因犯罪直接取得之財物甚明，不論是否花用盡罄，仍應依洗錢防制
    法第十二條第一項規定由被告等連帶發還被害人甲○○。而所謂因犯罪所得財物
    ，包括因犯罪取得之報酬在內，洗錢防制法第四條第二款亦有明文，是被告乙○○出售帳戶所得之四千元；及被告丙○○自九十一年十一月起至九十二年四月四
    日為警查獲之日止，以整月計共五月，每月薪水二萬五千元，共得報酬十二萬五
    千元，均應依洗錢防制法第十二條第一項規定宣告沒收，如全部或一部不能沒收
    時，均以其財產抵償之。至扣案如附表一編號一所示之存摺一本、印章一枚；如
    附表二編號二所示之存摺一本、信用卡一枚；如附表三編號一所示之印章一枚，
    均係詐欺集團所有，供本件犯罪所用之物，在共犯責任範圍內，均依刑法第三十
    八條第一項第二款規定，予以宣告沒收。另如附表一編號二至五所示之存摺，並
    未扣案，為免將來執行之困難；其餘扣案如附表二、三所示之存摺、金融卡、印
    章，及扣案之筆記本一本、行動電話一只，均無其他積極證據足資證明與本件犯
    罪有何直接關聯，爰均不併為沒收之諭知，附此敘明。
據上論斷，應依刑事訴訟法第三百六十九條第一項前段、第三百六十四條、第二百九
十九條第一項前段，洗錢防制法第九條第二項、第五項後段、第十二條第一項，刑法
第十一條前段、第二十八條、第五十六條、第三十八條第一項第二款、第七十四條第
一款，判決如主文。
本案經檢察官陳國全到庭執行職務。
中      華      民      國    九十三    年      五      月    二十六    日
                              臺灣高等法院高雄分院刑事第二庭
                                  審判長法官  林正雄
                                        法官  陳啟造
                                        法官  黃壽燕
右正本證明與原本無異。
如不服本判決應於收受本判決後十日內向本院提出上訴書狀，其未述上訴理由者，
並得於提起上訴後十日內向本院補提理由書狀（均須按他造當事人之人數附繕本)「
切勿逕送上級法院」。
                                      書記官  黃一秋
中      華      民      國    九十三    年      五      月    二十七    日
附錄本判決論罪科刑法條：
洗錢防制法第九條
  犯第二條第一款之罪者，處五年以下有期徒刑，得併科新臺幣三百萬元以下罰金。
  犯第二條第二款之罪者，處七年以下有期徒刑，得併科新臺幣五百萬元以下罰金。
  以犯前二項之罪為常業者，處三年以上十年以下有期徒刑，得併科新臺幣一百萬元
  以上一千萬元以下罰金。
  法人之代表人、法人或自然人之代理人、受雇人或其他從業人員，因執行業務犯前
  三項之罪者，除處罰行為人外，對該法人或自然人並科以各該項所定之罰金。但法
  人之代表人或自然人對於犯罪之發生，已盡力監督或為防止行為者，不在此限。
  犯前四項之罪，於犯罪後六個月內自首者，免除其刑；逾六個月者，減輕或免除其
  刑；在偵查或審判中自白者，減輕其刑。
洗錢防制法第二條
本法所稱洗錢，係指下列行為：
一  掩飾或隱匿因自己重大犯罪所得財物或財產上利益者。
二  掩飾、收受、搬運、寄藏、故買或牙保他人因重大犯罪所得財物或財產上利益者
    。
洗錢防制法第四條
本法所稱因犯罪所得財物或財產上利益，係指下列各款之一者：
一  因犯罪直接取得之財物或財產上利益。
二  因犯罪取得之報酬。
三  因前二款所列者變得之物或財產上利益。但第三人善意取得者，不在此限。
洗錢防制法第十二條
  犯第九條之罪者，其因犯罪所得財物或財產上利益，除應發還被害人或第三人者外
  ，不問屬於犯人與否，沒收之。如全部或一部不能沒收時，追徵其價額或以其財產
  抵償之。
  為保全前項財物或財產上利益追徵或財產之抵償，必要時，得酌量扣押其財產。
  對於外國政府、機構或國際組織依第十四條所簽訂之條約或協定，請求我國協助之
  案件，如所涉之犯罪行為符合第三條所列之罪，雖非我國偵查或審判中者，亦得準
  用前二項之規定。
附表一：
┌──┬───┬────────────┬────┬───────┬───┐
│編號│戶  名│銀     行     名      稱│開戶時間│帳          號│備  註│
│    │      │                        │        │              │      │
│一  │乙○○│中國信託商業銀行新興分行│3.13.  │000000000000  │含印章│
│    │      │                        │        │              │一枚  │
├──┼───┼────────────┼────┼───────┼───┤
│二  │乙○○│玉山銀行七賢分行        │4.14.  │0000000000000 │      │
├──┼───┼────────────┼────┼───────┼───┤
│三  │乙○○│泛亞銀行建國分行        │3.  │000000000000  │      │
├──┼───┼────────────┼────┼───────┼───┤
│四  │乙○○│萬通商業銀行高雄分行（公│3.  │00000000000000│      │
│    │      │訴人誤載為萬眾銀行）    │        │              │      │
├──┼───┼────────────┼────┼───────┼───┤
│五  │乙○○│大眾商業銀行高雄分行    │3.  │000000000000  │      │
└──┴───┴────────────┴────┴───────┴───┘
附表二
┌─┬─────┬────────┬────────┬─────────┬─┐
│項│          │                │                │                  │備│
│  │戶      名│開   戶   銀  行│帳            號│扣   押   物   品 │  │
│次│          │                │                │                  │註│
├─┼─────┼────────┼────────┼─────────┼─┤
│一│黃琮翔    │高雄區中小企業銀│00000000│存摺一本、金融卡一│  │
│  │          │行東高雄分行    │一六五三五五    │張                │  │
├─┼─────┼────────┼────────┼─────────┼─┤
│二│許金火    │中國信託商業銀行│00000000│存摺一本、信用卡一│  │
│  │          │三民分行        │六七三三        │張                │  │
├─┼─────┼────────┼────────┼─────────┼─┤
│三│張翊芸    │中央信託局北高雄│00000000│存摺一本、金融卡一│  │
│  │          │分行            │三００四三七    │張                │  │
├─┼─────┼────────┼────────┼─────────┼─┤
│四│陳志遠    │中央信託局北高雄│00000000│存摺一本、金融卡一│  │
│  │          │分行            │三００四一一    │張                │  │
├─┼─────┼────────┼────────┼─────────┼─┤
│五│陳志遠    │臺灣銀行博愛分行│00000000│存摺一本、金融卡一│  │
│  │          │                │九三二          │張                │  │
├─┼─────┼────────┼────────┼─────────┼─┤
│六│黃中明    │台北銀行北高雄分│00000000│存摺一本、金融卡一│  │
│  │          │行              │０四一一        │張                │  │
├─┼─────┼────────┼────────┼─────────┼─┤
│七│吳明傑    │聯邦銀行高雄分行│00000000│存摺一本、金融卡一│  │
│  │ │                │六六三四        │張                │  │
├─┼─────┼────────┼────────┼─────────┼─┤
│八│吳智雄    │台新銀行七賢分行│00000000│存摺一本、金融卡一│  │
│  │          │                │一一七四００    │張                │  │
└─┴─────┴────────┴────────┴─────────┴─┘
附表三
┌──┬─────┬────────┬─────┐
│編號│姓      名│名            稱│數量（枚）│
├──┼─────┼────────┼─────┤
│一  │許金火    │印章            │一        │
├──┼─────┼────────┼─────┤
│二  │張翊芸    │印章            │一        │
├──┼─────┼────────┼─────┤
│三  │陳志遠    │印章            │一        │
├──┼─────┼────────┼─────┤
│四  │黃中明    │印章            │一        │
├──┼─────┼────────┼─────┤
│五  │吳明傑    │印章            │一        │
├──┼─────┼────────┼─────┤
│六  │吳智雄    │印章            │一        │
└──┴─────┴────────┴─────┘
                                                                   Ａ
